【裁判字號】    89,訴,1083
【裁判日期】    890629
【裁判案由】    損害賠償
【裁判全文】
臺灣臺北地方法院民事判決                        八十九年度訴字第一０八三號
    原      告  乙○○
    訴訟代理人  劉昌崙  律師
    複  代理人  劉貹岩  律師
                江雅萍  律師
    被      告  吳文中即漫畫王.
                                      住台北市○○街二十一巷九十號五樓
    訴訟代理人  林衍鋒  律師
                甲○○  律師
右當事人間請求損害賠償事件，本院判決如左：
    主      文
原告之訴及假執行之聲請均駁回。
訴訟費用由原告負擔。
    事      實
壹、原告方面：
  一、聲明：被告應給付原告新台幣（下同）三百二十萬二千零一元，及自起訴狀繕
      本送達翌日起至清償日止，按年息百分之五計算之利息；並陳明願供擔保請准
      宣告假執行。
  二、陳述：
    （一）查原告於民國（下同）八十五年十月十四日與被告簽約加入被告經營之漫
          畫王加盟連鎖店，於高雄市○○○路六０號二樓成立高雄市漫畫王小說大
          立店。嗣於八十六年九月十一日再加入第二家，於高雄市○○○路六二、
          六四號成立漫畫王小說中正店。惟為保障加盟權益，兩造於八十五年十月
          十四日簽約時，特約同意於高雄市連鎖加盟店：「(一)三年內總家數五家；
          (二)兩點距離一公里。」亦即高雄市三年內得設立之漫畫王連鎖加盟店總數
          以五家為限，且兩家店之距離應超過一公里以上，裨免各連鎖加盟店之惡
          性競爭，以維護各連鎖加盟店之商業利益、服務品質與市場秩序。詎被告
          與原告簽約成立「大立店」與「中正店」後，嗣於八十六年六月、八十七
          年六月分別與他人成立中山店、文化店、均尚在約定範圍內，惟自八十七
          年九月，被告再連鎖加盟成立位於高雄市○○○路二二０號之「中義店」
          ，因上開中義店與原告加盟之中正店距離不足一公里，被告業已違約。迄
          八十七年十一月被告再經由連鎖加盟成立自強店、左營店，被告連鎖加盟
          店已達七家，違反三年內加盟不得超過五家之約定，合先陳明。
    （二）兩造約定自八十五年十月十四日起，三年內連鎖加盟店不得超過五家，且
          兩店店距一公里以上，詎被告未依約履行，任意加盟連鎖店達七加以上，
          且另行加盟之連鎖店「中義店」與原告設立之中正店，店距未達一公里，
          是原告自得依兩造之約定，以及民法第一百九十九條第三項、第二百二十
          條第一項、第二百二十六條、第二百二十七條之規定，向被告請求如下之
          損害賠償：
          １「大立店」損害金額為一百五十八萬二千六百六十九元：
            大立店自八十五年十二月至八十七年十月止，平均每月收入六十二萬八
            千九百一十九元，但被告連續加盟自強店、左營店後，自八十七年十一
            月起至八十八年九月止，平均收入為每月四十八萬五千零四十元，是減
            少收入每月一十四萬三千八百七十九元，次乘以十一個月，即為損害一
            百五十八萬二千六百六十九元。
          ２「中正店」損害金額為一百六十一萬九千三百三十二元：
            中正店自八十六年十一月至八十七年八月止，平均每月收入七十萬五千
            六百七十三元，但被告加盟中義店距離中正店不足一公里，自八十七年
            九月起至八十八年九月止，平均收入為每月五十八萬一千一百零九元，
            是減少收入每月一十二萬四千五八百六十四元，次乘以十三個月，即為
            損害一百六十一萬九千三百三十二元。
          ３右揭二項損害數額合計為三百二十萬二千零一元。
  三、證據：提出連鎖加盟合約書影本二份、照片五張、營業收入表影本五十六份為
            證。
貳、被告方面：
  一、聲明：如主文所示。
  二、陳述：
    （一）按原告之訴，依其所訴之事實，在法律上顯無理由者，法院得不經言詞辯
          論，逕以判決駁回之，民事訴訟法第二百四十九條第二項定有明文。經查
          ，原告起訴主張被告應賠償三百二十萬二千零一元，及自訴狀繕本送達之
          翌日起至清償日止，按週年利率百分之五計算之利息云云，依據莫不以八
          十五年十月十四日「高雄市漫畫王小說店大立店」連鎖加盟合約書，及八
          十六年九月十一日「高雄市漫畫王小說店中正店」連鎖加盟合約書，惟觀
          其中八十六年九月十一日「高雄市漫畫王小說店中正店」連鎖加盟合約書
          中當事人欄「甲方：相印圖書有限公司，漫畫王總公司連鎖事業部，負責
          人：連鎖事業部總經理，吳文中」等字，即知原告據以主張之八十六年九
          月十一日「高雄市漫畫王小說店中正店」連鎖加盟合約書之契約當事人並
          非被告吳文中本人，而是訴外人相印圖書有限（以下簡稱「相印公司」）
          公司，況訴外人相印公司業於同年一月二十三日登記成立，益徵原告本件
          起訴主張被告吳文中應賠償損害等情，顯無理由至明。
    （二）按解釋意思表示，應探求當事人之真意，不得拘泥於所用之文字，民法第
          九十八條定有明文；解釋當事人之契約，應以當事人立約當時之真意為準
          ，而真意何在，又應以過去事實及其他一切證據資料為斷定之標準，不能
          拘泥文字致失真意，最高法院三十九年台上字第一０五三號著有判例可資
          參照。經查原告與被告雖於八十五年十月十四日簽訂有「高雄市漫畫王小
          說店大立店」連鎖加盟合約書，其中約定「授權區域，三年內總數五家，
          兩點距離一公里」云云，究彼等真意，何謂「授權區域，三年內總數五家
          ，兩點距離一公里」？依上規定暨判例意旨，本不得拘泥所使用之文字，
          應以過去事實及其他一切證據資料為斷定之標準，不能拘泥文字致失真意
          至明，然因被告於八十五年十月十四日與原告簽訂系爭契約當時，本是「
          漫畫王小說店」開發高雄地區之濫觴，被告為增加「漫畫王小說店」知名
          度及開創商業契機，更應努力拓展「漫畫王小說店」加盟業務才對，是殊
          不可能如原告於起訴狀中所言「惟為保障原告加盟權利，兩造於八十五年
          十月十四日簽約時特約於高雄市連鎖加盟店『(一)三年內總數五家，(二)兩點
          一公里』，意即高雄市三年內得設立之漫畫王連鎖加盟店總數以五家為限
          ，且兩家店之距離應超過一公里以上」云云，此觀系爭契約第三條後段載
          明「甲方（即被告）計畫於八十五年大力發展加盟計畫所有加盟店之會員
          流通，增加其知名度與商業機能」等語，即可明知，況系爭契約加盟並未
          定有期限，而加盟權利金卻僅有四十萬元，以如此微薄之加盟金額，更被
          告不可能為自己設定所謂「高雄市三年內得設立之漫畫王連鎖加盟店總數
          以五家為限，且兩家店之距離應超過一公里以上」之限制，否則妨礙被告
          將來開拓「漫畫王小說店」加盟市場，是所謂「三年內總數五家」，應是
          被告於三年間在授權區域內至少開設五家「漫畫王小說店」，而「兩點距
          離一公里」，應是訓示要求被告開設「漫畫王小說店」兩家街道距離應在
          一公里左右，方屬真諦。
    （三）按當事人主張有利於己之事實，就其事實有舉證之責任，民事訴訟法第二
          百七十七條定有明文；民事訴訟如由原告主張權利者，應先由原告負舉證
          之責，若原告先不能舉證，以證實自己主張之事實為真實，則被告就其抗
          辯事實即令不能舉證，或其所舉證據尚有疵累，亦應駁回原告之請求，最
          高法院十七年上字第九一七號著有判例可資參照。經查：原告起訴主張「
          自八十七年九月，被告再連鎖加盟成立中義店（位置：高雄市○○○路二
          二０號），因與原告加盟之中正店距離不足一公里，被告業已違約等情，
          要求被告賠償損害云云，洵失邏輯，要非可採，蓋被告雖於八十五年十月
          十四日與原告簽訂有「高雄市漫畫王小說店大立店」連鎖加盟合約書，其
          中約定「授權區域，三年內總數五家，兩點距離一公里」，究彼等真意，
          應是被告於三年間在授權區域內至少開設五家「漫畫王小說店」，而「兩
          點距離一公里」，應是訓示要求被告開設「漫畫王小說店」兩家街道距離
          應在一公里左右，已如前述。況原告起訴主張被告違反「授權區域，三年
          內總數五家，兩點距離一公里」約定之系爭契約書只是八十五年十月十四
          日「高雄市漫畫王小說店大立店」連鎖加盟合約書，而八十六年九月十一
          日「高雄市漫畫王小說店中正店」連鎖加盟合約書並無此項約定，此觀八
          十六年九月十一日「高雄市漫畫王小說店中正店」連鎖加盟合約書，即可
          明知，是原告怎可逕謂被告自八十七年九月再連鎖加盟成立中義店，因與
          原告加盟之中正店距離不足一公里，被告業已違約等情，進而要求被告賠
          償損害？究竟原告主張被告違約之依據何在？尤其原告迄今猶未舉證證明
          「中義店」與「中正店」間確實距離為何？足徵原告主張，洵無理由。
    （四）原告所主張之大立店、中正店所受損害金額之計算，尚不足以證明原告就
          被告事後成立「自強店」、「左營店」及「中義店」與其所受每月平均營
          業收入短少情事間，是否存在因果關係。蓋被告自八十五年起大力推展高
          雄地區「漫畫王小說店」加盟業務，藉以打響「漫畫王小說店」名號，搶
          進高雄地區漫畫市場，意圖增加所有加盟業者經營利潤，此乃原告於訂約
          當時所明知，業經兩造在系爭契約上訂有明文，縱使被告陸續加盟成立「
          自強店」、「左營店」等情屬實，本無任何違約情事，更被告事後加盟成
          立「中義店」與「中正店」距離是否未達一公里，仍無違約可言，是原告
          如何起訴主張因被告違約而請求賠償損害？抑有進者，原告所謂伊受有損
          害，乃是將伊加盟之「大立店」、「中正店」平均每月營收就被告事後成
          立「自強店」、「左營店」及「中義店」前後平均每月營收之差額作為計
          算之依據，固非無見，惟原告加盟之「大立店」、「中正店」平均每月營
          收短少原因，不無有原告所謂計算期間，臺灣地區身處亞洲金融風暴，一
          般漫畫市場消費能力降低，甚至，高雄地區相同漫畫業者諸如「十大書坊
          」、「荳豆書坊」如雨後春筍般地成立，競爭激烈足以瓜分現有漫畫市場
          至明，詎原告就上開事實，竟視若罔聞，反將伊每月平均營收短少等歸咎
          被告，進而要求被告賠償，殊不知市場經營盈虧之風險應由經營者自行負
          擔，足徵原告就被告事後成立「自強店」、「左營店」及「中義店」與其
          所受每月平均營業收入短少情事間，是否存在因果關係，依上規定暨判例
          意旨，現有卷證資料尚不足以證明，是原告仍應舉證證明。
  三、證據：提出相印公司公司執照影本乙份為證。
    理      由
甲、程序方面：
    按獨資經營之商號，與民事訴訟法第四十條第三項所稱之非法人團體並非相當，
    本身並無當事人能力（最高法院台上自第一０四０號判例參照），但獨資商號與
    其主人於民事訴訟上本屬一體，故獨資商號起訴或被訴時，除以商號主人為當事
    人外，同時仍應表明獨資商號之名稱。查原告起訴時，將被告姓名記載為「吳文
    中」，嗣於八十九年五月二十二日聲請將被告姓名更正為「吳文中即漫畫王漫畫
    小說店敦北分店即漫畫王總店」，揆諸上開判例要旨及說明可知，並未影響被告
    人格之同一性，本院自得依原告聲請將被告姓名更正為「吳文中即漫畫王漫畫小
    說店敦北分店即漫畫王總店」，合先敘明。
乙、實體方面：
    一、本件原告起訴主張：伊於八十五年十月十四日與被告簽約加入被告經營之漫
        畫王加盟連鎖店，簽約時，雙方特約同意高雄市三年內得設立之漫畫王連鎖
        加盟店總數以五家為限，且兩家店之距離應超過一公里以上，並於高雄市○
        ○○路六０號二樓成立大立店。嗣於八十六年九月十一日再於高雄市○○○
        路六二、六四號成立中正店。詎被告與原告簽約成立「大立店」與「中正店
        」後，嗣於八十六年六月起至八十七年十一月止，被告連鎖加盟店已達七家
        ，違反三年內加盟不得超過五家之約定，且其中於八十七年九月，被告再連
        鎖加盟成立之中義店，與原告加盟之中正店距離不足一公里，被告亦業已違
        約。為此，爰依債務不履行與不完全給付之法律關係，請求被告應給付伊三
        百二十萬二千零一元，及自起訴狀繕本送達翌日起至清償日止，按年息百分
        之五計算之利息等語。
        被告則以：其與原告所簽定之高雄市漫畫王小說店中正店連鎖加盟合約書中
        ，當事人是訴外人相印公司；而被告於八十五年十月十四日與原告簽訂之高
        雄市漫畫王小說店大立店連鎖加盟合約書，其中約定「授權區域，三年內總
        數五家，兩點距離一公里」之真意，是被告於三年間在授權區域內至少開設
        五家「漫畫王小說店」，而「兩點距離一公里」，則是訓示要求被告開設「
        漫畫王小說店」兩家街道距離應在一公里左右等語，資為辯解。
    二、原告主張分別於八十五年十月十四日、八十六年九月十一日與被告簽訂連鎖
        加盟合約，並先後設立大立店與中正店；而被告迄八十七年十一月止，已共
        於高雄市設立七家連鎖加盟店等情，業據原告提出連鎖加盟合約書影本二份
        、照片五張為證，且為被告所不爭，此部分事實固堪信為真實。
    三、按債權關係有其相對性，亦即債權人僅能對債之關係之當事人請求履約，尚
        不能請求第三人履約；經查依原告所提出之漫畫王連鎖加盟合約書影本對於
        雙方當事人之記載（即指高雄市漫畫王小說店中正店連鎖加盟合約書）為：
        「甲方：相印圖書有限公司，漫畫王總公司連鎖事業部。負責人：連鎖事業
        部總經理，吳文中」，準此足認與原告訂約之對象應為相印公司，再者相印
        公司為依法設立之公司，係屬一獨立具有權利能力法人，此有該公司之公司
        執照影本影本一份在卷可稽，是該契約之當事人，乃相印公司與原告，換言
        之，中正店之連鎖加盟契約關係，係存在於原告與相印公司間，而與被告無
        涉，從而，本件原告以本契約為據，請求被告依債務不履行與不完全給付之
        法律關係給付損害金額一百六十一萬九千三百三十二元及遲延利息，於法不
        合，不能准許應予駁回。
    四、次查，原告另主張：八十五年十月十四日與被告簽訂之大立店加盟契約所約
        定之「授權區域(一)三年內總家數五家；(二)兩點距離一公里。」等語，係指高
        雄市三年內得設立之漫畫王連鎖加盟店總數以五家為限，且兩家店之距離應
        超過一公里以上等語，惟為被告所否認，是本件另應審究者，要為前述契約
        文字之用意為何？而被告是否已經違反之？茲分述如下：
        (一)按解釋意思表示，應探求當事人之真意，不得拘泥於所用之詞句，民法第
          九十八條定有明文。如契約之文字已表示當事人之真意，無需別事探求者
          ，固不得捨契約文字而為曲解，然苟契約文字文義不明，自有以過去事實
          及其他一切證據資料為斷定標準，以探求當事人立約當時之真意何在之必
          要，最高法院著有十七年上字第一一一八號判例、三十九年台上自第一０
          三五號判例可參。而所謂「探求當事人之真意」，本應通觀契約全文，並
          斟酌訂立契約當時及過去之事實暨交易上之習慣，依契約之主要目的及經
          濟價值等作全盤之觀察，加以認定。
        (二)查系爭大立店連鎖加盟合約書第三條第一項前段約定：「本合約書僅授權
          乙方（即原告）在附圖紅匡區域內獨家開設，甲方（即被告）不得再以直
          營或加盟之方式於該區域內開設分店，乙方亦僅被授權於該區域內（該地
          址）開設漫畫王小說店：：：。」等語。觀諸該段約定之目的主要係在限
          制被告授權開設系爭連鎖店之範圍，係於附圖紅匡區域內，除可避免同性
          質之連鎖店惡性競爭外，並同時保障原告之加盟利潤。然原告並無法提出
          標明授權區域之上述附圖，業據原告本院八十九年六月十二日言詞辯論時
          ，自陳明確。則被告同意原告獨家以「漫畫王」名稱，經營連鎖店之區域
          範圍，自僅得依契約第三條後以手書之文字部分之記載：「授權區域：：
          ：（二）兩點距離一公里。」為準。換言之，被告依前述連鎖加盟合約，
          不得在距離原告經營之大立店一公里之範圍內，再授權他人開設「漫畫王
          」連鎖店。
        (三)再查，原告雖主張被告於八十七年九月再連鎖開設位於高雄市○○○路二
          二０號之中義店，與原告所加盟成立之中正店距離不足一公里，而認被告
          業已違約，然前述被告不得在距離原告所營連鎖店之一公里之範圍內，再
          授權他人開設之約款，僅對於該連鎖加盟合約書所針對之「大立店」始有
          其效力，尚不成為原告嗣於八十六年九月十一日所簽訂之「中正店」連鎖
          加盟合約書內容之一部。蓋後者並無相同之契約文字，此有中正店連鎖加
          盟合約書影本一紙，附卷足憑，則中正店部分自無由亦作相同之解釋而認
          亦為大立店契約效力所含括。是原告既未能證明被告另授權開設之連鎖店
          中，尚有與其所開設之大立店間距離未滿一公里者，則其上開主張，委無
          可採。
        (四)且按當事人主張有利於己之事實，就其事實有舉證之責任，民事訴訟法第
          二百七十七條第一項前段定有明文。原告於其所主張之起訴原因，不能為
          相當之證明，而被告就其抗辯事實，已有相當之反證者，當然駁回原告之
          請求（最高法院二十年上字第二四六六號判例意旨參照）。
        (五)本件被告抗辯稱：該「三年內總家數五家」之約定是要求被告於三年間至
          少需開設五家連鎖店等語。是原告對於其所主張之該契約文字之真意係在
          限制被告授權開設連鎖店之家數乙節，即應負舉證之責。經查，大立店連
          鎖加盟合約書第三條第一項後段記載：「：：：甲方計畫於八十五年大力
          發展加盟計畫所有加盟店之會員流通，增加其知名度與商業機能。」，此
          有該連鎖加盟合約書影本一紙，在卷可考。核該條文之目的，係在要求被
          告應發展加盟之規模，以達到增加該連鎖店之知名度，並增加參與經營連
          鎖店商業價值之目的。故自前述契約條項約定之目的與經濟價值對照以觀
          ，兩造另以手寫方式，記載：「三年內總家數五家」之真意，應係要求被
          告負有於三年內增加連鎖店家數至五家之義務。是被告之前揭抗辯即為可
          採。從而，原告既無法舉證證明雙方曾對於連鎖店家數達成限制之合意，
          而被告之抗辯復已有如前述之反證，揆諸上揭法條及判例意旨，自應認原
          告請求被告給付損害金額一百五十八萬二千六百六十九元及法定遲延利息
          為無理由，亦應予駁回。
    五、綜上所述，原告所據以主張之中正店連鎖加盟合約書，其契約之當事人為原
        告與相印公司，而與被告無涉；而被告復無原告所指違反大立店連鎖加盟合
        約書之契約條款之情形，從而，原告依據民法第一百九十九條第三項、第二
        百二十條第一項、第二百二十六條、第二百二十七條連鎖加盟契約債務不履
        行及不完全給付之法律關係，請求被告應給付原告三百二十萬二千零一元，
        及自起訴狀繕本送達翌日起至清償日止，按年息百分之五計算之利息，為無
        理由，應予駁回。
    六、原告之訴既經駁回，其假執行之聲請亦失所附麗，自應併予駁回。
    七、本件判決事證已臻明確，兩造其餘攻擊防禦及舉證，核與判決結果無影響，
        爰不另一一論述，附此敘明。
丙、據上論結，本件原告之訴為無理由，依民事訴訟法第七十八條，判決如主文。
中      華      民      國      八十九    年      六      月   二十九    日
                                        民事第民四庭法    官  陳  博  文
右為正本係照原本作成
如對本判決上訴，須於判決送達後廿日內向本院提出上訴狀
中      華       民     國      八十九     年      六      月   二十九    日
                                                        書記官  蘇彥宇


司法院資訊處製作；財團法人民間司法改革基金會備份。
